---
title: "Linearna regresija"
author: "Dominik Uršič"
header-includes:
- \usepackage[utf8]{inputenc}
- \usepackage[slovene]{babel}
output:
  pdf_document: default
  html_document: default
  word_document: default
---


# Zavorna pot

## 1. Opis podatkov

Zbrali smo vzorec meritev hitrosti in zavorne poti na vzorcu 62 avtomobilov. Podatke 
smo zapisali v dokument, ki ima dva stolpca:
\begin{enumerate}
\item $hitrost$ je numerična zvezna spremenljivka, ki predstavlja hitrost avtomobila (v kilometrih
na uro).
\item $pot$ je numerična zvezna spremenljivka, ki predstavlja zavorno pot (v metrih).

\end{enumerate}
Baza podatkov se imenuje \emph{zavor.csv}. Najprej bomo prebrali podatke v R, in 
zatem pogledali strukturo podatkov

```{r}
zavor<-read.csv("C:/Users/domin/Desktop/VS/Seminarska/zavor.csv", header=TRUE)
zavor$sqrt_pot <- sqrt(zavor$pot) #da dobimo pot pod korenom
str(zavor)
```



## 2. Opisna statistika

Zdaj bomo izračunali opisno statistiko za naše podatke – povzetek s petimi 
vrednostmi (minimum, maksimum, prvi in tretji kvartil, mediano), vzorčni povprečji 
in vzorčna standardna odklona mase in porabe goriva. 

```{r}
summary(zavor$hitrost)
sd(zavor$hitrost)

```

Opazimo, da hitrost v vzorcu avtomobilov varira od $6.00$ do $64.00$ km/h, s povprečjem 
$30.39$ in standardnim odklonom $16.01368$ km/h.
Ponovimo postopek računanja za vzorec zavorne poti.
```{r}
summary(zavor$pot)
sd(zavor$pot)
```
Opazimo, da zavorna pot vzorca avtomobilov varira od $0.610$ do $42.06$ metrov,
s povprečjem $11.98$m in standardnim 
odklonom $10.1724m$m. 


Razpon vrednosti hitrosti avtomobilov, korena zavorne poti in zavorne poti nam 
pomaga pri izbiri mej na oseh razsevnega diagrama.


## 3. Razsevni in vzorčni koeficient korelacije

Prikažimo dobljene podatke na razsevnem diagramu.

```{r}
par(las=1, cex=1.1, mar=c(4,4,2,2))
plot(zavor$hitrost, zavor$sqrt_pot, main="", xlim=c(0,65), ylim=c(0,7.5),
xlab="Hitrost (km/h)", ylab="Koren zavorne poti (m^0.5)", lwd=2, axes=FALSE)
axis(1,pos=0,at=seq(0,65,by=5),tcl=-0.2)
axis(2,pos=0,at=seq(0,8,by=0.5),tcl=-0.2)
arrows(x0=65,y0=0,x1=67,y1=0,length=0.1)
arrows(x0=0,y0=7,x1=0,y1=7.8,length=0.1)

```


Točke na razsevnem diagramu se nahajajo okoli namišljene premice, tako da 
linearni model zaenkrat izgleda kot primeren. Moč korelacije preverimo še z 
računanjem Pearsonovega koeficienta korelacije.

```{r}
(r<-cor(zavor$hitrost, zavor$sqrt_pot))
```

Vrednost vzorčnega koeficienta korelacije je visoka ($r=0.962$), kar govori o 
visoki linearni povezanosti hitrosti avtomobilov in njihove zavorne poti. Dalje, 
koeficient korelacije je pozitiven, kar pomeni, da avtomobili z večjo hitrostjo 
imajo večjo zavorno pot.

## 4. Formiranje linearnega regresijskega modela

Formirajmo linearni regresijski model.
```{r}
(model<-lm(sqrt_pot~hitrost,data=zavor))
```

Dobili smo ocenjeno regresijsko premico $\hat{y}=0.52 + 0.08661x$, oziroma oceni 
odseka in naklona sta enaki $\hat{a}= 0.52$ in $\hat{b}=0.08661$. 

## 5. Točke visokega vzvoda in osamelci

Identificirajmo točke visokega vzvoda in osamelce. Vrednost $x$ je točka 
visokega vzvoda, če je njen vzvod večji od $\frac{4}{n}$. 

```{r}
zavor[hatvalues(model)>4/nrow(zavor),]
```

Odkrili smo 4 točke visokega vzvoda. Te točke predstavljajo avtomobile z visoko hitrostjo, ki odstopajo od povprečja. Dva avtomobila imata visoko hitrost, preko 60 km/h. Te vrednosti močno vplivajo na regresijski model in so potencialni osamelci.

Za podatke majhne in srednje velikosti vzorca je osamelec podatkovna točka, 
kateri ustreza standardizirani ostanek izven intervala $[-2, 2]$. 

```{r}
zavor[abs(rstandard(model))>2,]
```

Identificirali smo dve podatkovne točke (41. in 55. točka) kot osamelce. 
Zdaj poglejmo na razsevnem diagramu po čem so te točke drugačne od ostalih. 
Kodi za razsevni diagram dodamo še dve vrstici, s katerima bomo dodali ocenjeno 
regresijsko premico in pobarvali te dve točki.

```{r, fig.align="center",out.width="90%"}
par(las=1, cex=1.1, mar=c(4,4,2,2))
plot(zavor$hitrost, zavor$sqrt_pot, main="", xlim=c(0,65), ylim=c(0,7.5),
xlab="Hitrost (km/h)", ylab="Koren zavorne poti (m^0.5)", lwd=2, axes=FALSE)
axis(1,pos=0,at=seq(0,65,by=5),tcl=-0.2)
axis(2,pos=0,at=seq(0,8,by=0.5),tcl=-0.2)
arrows(x0=65,y0=0,x1=67,y1=0,length=0.1)
arrows(x0=0,y0=7,x1=0,y1=7.8,length=0.1)
abline(model,lwd=2)
points(zavor$hitrost[c(41,55)],zavor$sqrt_pot[c(41,55)],col="blue",pch=19)

```

Na razsevnem diagramu opazimo, da se omenjeni osamelci nanšajo na avtomobile, ki imajo visoko zavorno pot glede na hitrost ali pa obratno, nizko zavorno pot glede na hitrost. Pri 41. ima hitrost 40km/h zavorna pot pa je samo 3.17$m^{0.5}$ (10.06m). Pri 55. točki pa je hitrost le 48km/h zavorna pot pa zelo velika 5.55$m^{0.5}$ (30.78m). Opazimo pa lahko, da ni nobena točka hkrati osamelec in točka visokega vzvoda. 

## 6. Preverjanje predpostavk linearnega regresijskega modela

Predpostavke linearnega regresijskega modela bomo preverili s štirimi grafi, ki 
se imenujejo diagnostični grafi (ali grafi za diagnostiko modela). Če neke 
predpostavke modela niso izpolnjene, so lahko ocene neznanih parametrov, 
$p$-vrednost testa, intervali zaupanja in intervali predikcije netočni.

<!-- S pomočjo parametra \emph{mfrow=c(2,2)} rišemo 4 grafe na eni sliki (2 vrstici in 2 stolpca). Grafe lahko dobimo z enim ukazom \emph{plot(model, which=1:4)}, vse ostale spremembe se nanašajo na nazive na grafu v slovenščini. Na prvem in tretjem grafu je narisana funkcija glajenja (označena z rdečo barvo), ki se lahko odstrani s pomočjo parametra \emph{add.smooth=FALSE}. -->

```{r}
par(mfrow=c(2,2),mar=c(4,3,2,1))
plot(model,which=1,caption="",ann=FALSE)
title(xlab=expression(italic(widehat(y)==widehat(a)+widehat(b)*x)),
ylab="Ostanki",main="Linearnost modela")
plot(model,which=2,caption="", ann=FALSE)
title(xlab="Teoretični kvantili", ylab= "St. ostanki",
main="Normalnost porazdelitve")
plot(model,which=3,caption="",ann=FALSE)
title(xlab=expression(italic(widehat(y)==widehat(a)+widehat(b)*x)),
ylab=expression(sqrt(paste("|St. ostanki|"))), main="Homogenost variance")
plot(model,which=4,caption="", ann=FALSE)
title(xlab="Meritev",ylab="Cookova razdalja", main="Vpliv točk na model")
```


### 1) Graf za preverjanje linearnosti modela
Validnost linearnega regresijskega modela lahko preverimo tako, da narišemo graf 
ostankov v odvisnosti od $x$ vrednosti ali od predvidenih vrednosti 
$\hat{y}$ = $\hat{a}x$ + $\hat{b}$ in preverimo, če obstaja kakšen vzorec. Če so 
točke dokaj enakomerno raztresene nad in pod premico $Ostanki = 0$ in ne moremo 
zaznati neke oblike, je linearni model validen. Če na grafu opazimo kakšen 
vzorec (npr. točke formirajo nelinearno funkcijo), nam sama oblika vzorca daje 
informacijo o funkciji od $x$, ki manjka v modelu.

Za uporabljene podatke na grafu linearnosti modela ne opazimo vzorca ali 
manjkajoče funkcije, točke so enakomerno razporejene nad in pod premico in lahko zaključimo,
da je linearni model validen. Točke na grafu izgledajo precej naključno razporejene,
opažamo le manjšo koncentracijo točk za višje vrednosti večje od 5, kar je prisotno,
zaradi originalnih vrednosti v vzorcu.

### 2) Graf normalnosti porazdelitve naključnih napak
Normalnost porazdelitve naključnih napak preverjamo preko grafa porazdelitve 
standardiziranih ostankov. Na $x$-osi Q - Q grafa normalne porazdelitve so 
podani teoretični kvantili, na $y$ - osi pa kvantili standardiziranih ostankov. 
Če dobljene točke na Q-Q grafu tvorijo premico (z manjšimi odstopanji), 
zaključimo, da je porazdelitev naključnih napak (vsaj približno) normalna.

Za podatke o hitrosti in zavorni poti avtomobilov lahko zaključimo, da so naključne 
napake normalno porazdeljene (ni večjih odstopanj od premice, razen za 41., 34. 
in 55. podatkovno točko).

### 3) Graf homogenosti variance
Učinkovit graf za registriranje nekonstantne variance je graf korena 
standardiziranih ostankov v odvisnosti od $x$ ali od predvidenih vrednosti
$\hat{y} = \hat{a}x + \hat{b}$. Če variabilnost korena standardiziranih ostankov 
narašča ali pada s povečanjem vrednosti $\hat{y}$, je to znak, da varianca 
naključnih napak ni konstantna. Pri naraščanju variance je graf pogosto oblike 
$\triangleleft$, in pri padanju variance oblike $\triangleright$. Pri 
ocenjevanju lahko pomaga funkcija glajenja, v primeru konstantne variance se 
pričakuje horizontalna črta, okoli katere so točke enakomerno razporejene.

Za naš primer, točke na grafu kažejo, da ni naraščanja ali padanja variance. 
Ničelna domneva konstantne variance se lahko formalno preveri še s 
Breusch-Paganovim testom.

```{r}
suppressWarnings(library(car))
ncvTest(model)
```
Na osnovi rezultata Breusch-Paganovega testa (testna statistika 
$\Large \chi^{2}=2.4742$, $df = 1$, p-vrednost $p$ = 0.116 > 0.05), ne zavrnemo 
ničelne domneve. Ni dovolj dokazov, da varianca naključnih napak ni homogena.

### 4) Graf vpliva posameznih točk na model
Vpliv $i$-te točke na linearni regresijski model merimo s Cookovo razdaljo 
$D_{i}$, $1\le i\le n$. Če $i$-ta točka ne vpliva močno na model, bo $D_i$ 
majhna vrednost. Če je $D_i \geq c$, kjer je $c = F_{2,n-2;0.5}$ mediana 
Fisherjeve porazdelitve z $2$ in $n- 2$ prostostnima stopnjama, $i$-ta točka 
močno vpliva na regresijski model.

<!-- \begin{enumerate} -->
<!-- \item Vprašajmo se, ali so ti podatki neobičajni ali drugačni od ostalih  -->
<!-- podatkov? Če je odgovor pritrdilen, jih lahko poskusimo odstraniti in  -->
<!-- konstruirati linearni model brez njih.  -->
<!-- \item Vprašajmo se, ali je linearni regresijski model validen za naše  -->
<!-- podatke? Mogoče podatkom boljše ustreza neki drugi model. Poskusimo  -->
<!-- konstruirati neki drugi model, ki vključuje še druge spremenljivke ali  -->
<!-- poskusimo s transformiranjem $Y$ ali $X$.  -->
<!-- \end{enumerate} -->

Na grafu vpliva točk na linearni regresijski model so vedno označene tri točke z 
najvišjo Cookovo razdaljo. Za naše podatke, to so 55., 59., in 60. podatkovne 
točka.
Na razsevnem diagramu opazimo, da so vse tri točke najbolj oddaljene od ocenjene 
regresijske premice (oziroma jim ustrezajo največji ostanki). Lahko preverimo še, 
ali je njihov vpliv velik, oziroma ali je njihova Cookova razdalja večja ali 
enaka od mediane Fisherjeve porazdelitve z 2 in 30 prostostnimi stopnjami.

```{r}
any(cooks.distance(model)[c(55,59,60)]>=qf(0.5,2,nrow(zavor)-2))
```
Nobena od teh točk nima velikega vpliva na linearni regresijski model, zato jih 
ni potrebno odstraniti.

## 7. Testiranje linearnosti modela in koeficient determinacije
Poglejmo R-jevo poročilo o modelu.
```{r}
summary(model)
```
Vrednost testne statistike za preverjanje linearnosti modela je enaka 
$t= 27.119$, s $df= 60$ prostostnimi stopnjami in s p-vrednostjo 
$p = 2\cdot 10^{-16}$, ki je manjša od dane stopnje značilnosti $0.05$. Na 
osnovi rezultatov t-testa zavrnemo ničelno domnevo $H_0 : b = 0$, za dano 
stopnjo značilnosti in dobljeni vzorec. Drugače rečeno, s formalnim statističnim 
testiranjem smo pritrdili, da linearni model ustreza podatkom.

Koeficient determinacije je enak $R^2 = 0.9246$, kar pomeni, da $92\%$ 
variabilnosti zavorne poti pojasnjuje linearni regresijski model.

## 8. Intervala zaupanja za naklon in odsek regresijske premice
Izračunajmo $95\%$ interval zaupanja za neznani naklon in odsek regresijske 
premice.

```{r}
round(confint(model),3)
```
Interval zaupanja za odsek je enak $I_a = [0.301, 0.739]$ in interval zaupanja 
za naklon $I_b = [0.080, 0.093]$.

## 9. Interval predikcije za vrednost $Y$ pri izbrani vrednosti $X$
Pri predvidevanju vrednosti porabe goriva nas zanima bodoča vrednost 
spremenljivke Y pri izbrani vrednosti spremenljivke $X = x_0$. Ne zanima nas le 
predvidena vrednost $\hat{y} = 0.52 + 0.08661x_0$ avtomobilov določene mase 
$x_0$, ampak želimo tudi oceniti spodnjo in zgornjo mejo, med katerima se 
verjetno nahaja poraba goriva različnih modelov avtomobilov teh mas.
```{r}
xhitrost = data.frame(hitrost=c(20,40,60))
predict(model, xhitrost, interval="predict")
```
Predvidena vrednost zavorne poti za avtomobil z hitrostjo (na celi populaciji 
avtomobilov)
\begin{enumerate}
\item 20km/h je 2.25 $m^{0.5}$, s $95\%$ intervalom predikcije zavorne poti
$[1.44, 3.060]$,
\item 40km/h je 3.98 $m^{0.5}$, s $95\%$ intervalom predikcije zavorne poti
$[3.18, 4.79]$,
\item 60km/h je 5.72 $m^{0.5}$, s $95\%$ intervalom predikcije zavorne poti
$[4.89, 6.54].$
\end{enumerate}

## 10. Zaključek
Zanimala nas je funkcionalna odvisnost med hitrostjo avtomobilov in njihovo zavorno potjo merjeno v metrih. Zbrali smo 
vzorec 62 avtomobilov, jim izmerili hitrost in zabeležili njihovo zavorno pot pri tej hitrosti. 
Ugotovili smo, da je enostavni linearni model odvisnosti zavorne poti od hitrosti 
dober. Diagnostični grafi in statistični testi niso pokazali na težave z 
linearnim regresijskim modelom. Koeficient determinacije je $92\%$, kar pomeni, 
da tolikšen delež variabilnosti zavorne poti zajamemo z linearnim modelom. 
Napoved dolžine zavorne poti na osnovi njegove izmerjene hitrosti je zadovoljiva, vendar bi 
vključevanje dodatnih neodvisnih spremenljivk zagotovo dala še boljši model in 
bolj zanesljivo napoved.
